最高法院刑事判決　　　　　　　九十六年度台上字第八一０號
上　訴　人　台灣高等法院高雄分院檢察署檢察官
被　　　告　甲○○
　　　　　　乙○○
　　　　　　丙○○
　　　　　　丁○○
　　　　　　己○○
　　　　　　戊○○
上列上訴人因被告等貪污等罪案件，不服台灣高等法院高雄分院
中華民國九十五年九月二十七日第二審判決（九十五年度上訴字
第五二三號，起訴案號：台灣高雄地方法院檢察署八十八年度偵
字第二六五八一、二九八一五號），提起上訴，本院判決如下：
    主  文
原判決關於甲○○、乙○○、丙○○、丁○○、己○○、戊○○
部分撤銷，發回台灣高等法院高雄分院。
    理  由
本件原判決以公訴意旨略以：黃順天原在高雄縣梓官鄉經營黃隆
昌製磚股份有限公司（下稱黃隆昌製磚公司），於民國八十四年
初經曾雄中游說，出資設立陸成有限公司（下稱陸成公司），聘
請未出資之曾雄中綜理設立梓義棄土場及營業事宜，並由黃順天
提供其本人或配偶黃蔡淑娟名下所有之高雄縣梓官鄉○○段七０
七、七０八、七三０號等三筆面積計二．四四二公頃之土地充為
棄土場址，交予曾雄中以農地改良整地為由，於八十六年四月間
，檢具該公司梓義棄土場設置申請書、土地權利證明文件、設置
計畫圖，向高雄縣梓官鄉公所申設預計棄土容量計三萬二千立方
公尺之棄土場。依台灣省營建工程廢土棄置場設置要點（下稱棄
土場設置要點）第七點第二項規定：「廢棄土容量在五萬立方公
尺以內，以農地改良之整地方式辦理者，得向鄉鎮市公所提出申
請」，黃順天、曾雄中為增加棄土場核准傾倒之容量，在設置計
劃申請書內虛偽製作與實際地形不符之剖面圖，據以製作不實之
棄土方計三萬二千立方公尺之容量計算表等附在申請書內，經梓
官鄉公所建設課技士即被告丁○○於八十六年五月十四日會勘申
設場址時，發現現場地形圖與申請計劃書之剖面圖不合，責令陸
成公司更正後送審，惟黃順天、曾雄中並未依指示改善，亦未再
送更正後與原地形相符之剖面圖及棄土容量計算書予該鄉公所審
查。緣被告丙○○為曾雄中同宗堂兄，擔任該鄉公所祕書，輔助
鄉長綜理鄉務，被告己○○當時係建設課課長，綜理該鄉各項建
設業務，負有棄土場、土方資源場之申設啟用等業務，轄下技士
丁○○負責該鄉都市計劃、建築管理等建設業務，彼三人均為依
據法令從事公務之人員，均明知陸成公司未依八十六年五月十四
日會勘紀錄之指示改正，且梓義棄土場之現場實際容量與申設容
量不符，竟共同基於圖使陸成公司從事營建棄土業務獲取不法利
益之意思，丁○○、己○○於八十六年十一月二十五日職掌之該
申請案簽稿上，故意省略不提陸成公司未予改正之情形，虛偽登
載：「經勘查棄土場應有之設施標示牌等皆已施設完成」等不實
事項，層報由祕書丙○○決行核准陸成公司啟用梓義棄土場，再
以該鄉公所八十六年十一月二十五日梓鄉建字第一一三０二號函
知陸成公司，經高雄縣政府八十七年三月六日（八十七）府建管
字第二七一六四號函示同意備查該案，因而使陸成公司獲取不法
銷售棄土證明文書之利益。又被告乙○○為高雄縣政府建設局建
管課雇員，主管轄內各棄土場或土石方資源堆置場（下稱土資場
）之申設、啟用、土石方入場數量申報及容量管制、統計事宜，
其於八十七年間即數度會同丁○○至梓義棄土場勘查，早已目睹
該場棄土容量已逾三萬二千立方公尺，且堆土逾鄰近地面甚高等
缺失情節，竟因曾雄中請託而不予禁止停用，反告知循設立土資
場之方式，可保棄土業務之繼續營運云云。曾雄中、黃順天乃依
「棄土場設置要點」於八十七年四月間向梓官鄉公所申請梓義棄
土場之變更計劃，企圖透過隔鄰黃隆昌製磚公司無償取得棄土製
磚再利用之方式，掩飾梓義棄土場超量傾倒之缺失，然黃順天明
知其經營該製磚公司每日生產十五萬塊磚頭，每月四五０萬塊磚
頭所需廢土約八四三七．五立方公尺，竟在上開變更計劃申請書
內，捏稱：「每日製磚所需料源約四八００立方公尺用土量」云
云，事經乙○○發現「棄土場設置要點」已廢止，乃於八十七年
五月二十一日以高雄縣政府函請梓官鄉公所轉知陸成公司改依「
土資場管理設置要點」規定辦理。曾雄中、黃順天乃改製作陸成
公司土資場初審申請書，仍以梓義棄土場所坐落之梓官鄉○○段
七０七、七０八、七三０號等三筆謄本登記面積計二四四一一．
八三平方公尺之土地，充為土資場之基地、申請使用面積為二０
四三四平方公尺，彼二人明知「該使用基地已堆積棄土甚高並逾
三萬二千立方公尺之容量，以及黃隆昌製磚公司每日生產十五萬
塊磚頭僅須土方八四三七．五立方公尺」等情，竟在該土資場申
請書上，登載：「場址現為低窪地」（附照片）、「估計堆置土
石方容量為四萬五千立方公尺」，以及「場內之土方就地利之便
，提供黃隆昌製磚股份有限公司製磚所需之土方，每日製磚所需
之土地約五千六百立方公尺」等不實之內容，於八十七年十一月
九日持向高雄縣政府建設局建管課提出申請，由乙○○及被告甲
○○受理。旋因大直環保股份有限公司負責人莊苓宗設置之永安
鄉棄土場爆發販售棄土單之弊案（莊苓宗經提報為治平對象偵辦
在案），建管課課長甲○○及主管棄土場事務之乙○○二人，緊
急於八十七年十一月十九日完成轄下四個棄土場之勘查工作，對
於其中堆置廢土容量已滿之梓義棄土場，係與梓官鄉公所建設課
承辦人丁○○及陸成公司曾雄中等人會勘照相下，做成：「(一)經
現場勘查發現棄土作業與申請計劃書內容不符，且未依規定設置
告示牌及圍籬，應立即改善。(二)於改善完成前應暫停使用，俟改
善完成後再繼續使用」等會勘紀錄。彼等會勘時曾站在該棄土場
內高達一層樓以上之高丘，當場目擊該棄土場所堆置棄土過高而
已逾核准容量甚多，竟故意忽略不載入會勘紀錄，依梓義棄土場
之核准容量已滿之情形、及依其申請計劃書第二十五頁所載：「
填土完成，仍為農牧使用，表面則覆蓋五十公分良好壤土種植果
樹」等情，甲○○、乙○○理應勒令梓義棄土場停用（並非暫停
使用而已）；並命植生綠化重行規劃為農牧使用，卻不僅對梓義
棄土場已堆土超出地面七至八公尺高之事實隻字未提，更對彼等
受理陸成公司之梓義土資場之坐落地點、使用面積、申請人與梓
義棄土場完全重覆之事視而不見。甲○○、乙○○二人會勘後，
仍於翌日即八十七年十一月二十日，以高雄縣政府八七府建管字
第二二三二八一號函，告知陸成公司，梓官鄉公所及縣政府其他
相關單位派員於八十七年十一月二十七日會勘陸成公司申請梓義
土資場一案；再於八十七年十一月二十五日，以高雄縣政府八七
府建管字第二三三七四五號函示梓官鄉公所及陸成公司等，檢送
上開八十七年十一月十九日之會勘紀錄表一份責辦，同時告知該
棄土場於暫停使用期間，棄土不得繼續進場等情。函到梓官鄉公
所之前，承辦人丁○○會同建設課課長即被告戊○○（甫於八十
七年三月一日到任），齊赴梓義棄土場勘查，亦目睹該棄土場內
堆置容量已滿，並堆土約一層樓之高度等違規現象，卻僅責由蘇
簽稿提及該棄土場未依申請書建圍籬、告示牌及排水設施應予改
善等情。又於八十七年十一月二十七日乙○○、丁○○等人至陸
成公司申設土資場現場會勘時，始由乙○○及丁○○據實記載：
「申請地點與原梓義棄土場基地重覆」等建管課及梓官鄉公所之
會勘意見，乙○○並另記載；「申請地點之地形與申請書內容不
符」一節，而戊○○、丁○○隨於八十七年十二月二日，以梓官
鄉公所（八七）梓鄉建字第一二七八六號函陸成公司，示知：「
貴公司申請梓義棄土場，經現場勘查與申請計劃內容不符，且原
已申請設置之告示牌、圍籬及排水設施等，現場皆已不存在，自
即日起棄土場應暫停使用，棄土不得繼續進場，且不得開具不實
證明，請貴公司改善上列缺失，再函報本所勘查同意備查後，始
可繼續使用」等情，仍對梓義棄土場之棄土容量已滿及堆土過高
之違失隻字不提，亦不據以責令依「土資場管理設置要點」、及
原申請書所載，「於填埋完成後予以鋪土復育綠化，回復農牧使
用」。故意保留陸成公司梓義棄土場續用之商機。詎曾雄中、黃
順天迅於八十七年十二月三日，以陸成公司陸工字第二０００號
函復高雄縣政府及梓官鄉公所，示以：「本公司已改善告示牌及
圍籬如附照片云云」。針對陸成公司來函，甲○○、乙○○於八
十七年十二月十九日，以高雄縣政府八七府建管字第二四九二九
九號函，復以：「貴公司申請所屬棄土場恢復使用一案，經查原
有棄土堆置過高之缺失尚未改善，另關於告示牌之設立，亦請依
據土資場管理設置要點第二十七條之規定辦理」，首度明示其弊
，卻仍不以棄土容量已滿勒令梓義棄土場停用，而回復農牧，刻
意保留該棄土場續用之商機以圖利陸成公司。曾雄中獲函後，明
知無從依函示內容改善容量已滿及棄土過高之問題，亦仍沿用原
不合規定之告示牌（該牌未依規定表明核准啟用文號、接受土石
種類、使用範圍），竟於八十七年十二月二十一日，以陸成公司
陸業字第二００三號函附照片，捏稱已依八十七年十一月十九日
之會勘紀錄改善云云，丁○○、戊○○據此來函，再於八十七年
十二月三十一日，以梓官鄉公所（八七）梓鄉建字第一三四七六
號函復高雄縣政府及陸成公司，載稱梓義棄土場已依上開紀錄改
善云云，完全不就梓義棄土場容量已滿、堆土過高而無從改善之
缺失，以及未依規定改善告示牌之缺失，予以一一指明糾正。甲
○○、乙○○亦為故意保留陸成公司梓義棄土場續用之商機。詎
曾雄中、黃順天隨於八十七年十二月三日以陸成公司陸工字第二
０００號函復高雄縣政府及梓官鄉公所，表示「本公司已改善告
示牌及圍籬，如附照片」等語，針對此函，甲○○、乙○○於八
十七年十二月十九日以高雄縣政府八七府建管字第二四九二九九
號函復；「貴公司申請所屬棄土場恢復使用一案，經查原有棄土
堆置過高之缺失尚未改善，另關於告示牌之設立，亦請依照土資
場管理設置要點第二十七條之規定辦理」，首次函指其弊，然仍
刻意保留梓義棄土場續用之商機以圖利陸成公司，曾雄中獲悉後
無從依函示內容改善容量已滿之棄土堆高問題，亦仍沿用原不合
規定之告示牌（例如未依規定標明核准文號、接受土石種類，使
用範圍等項），竟於八十七年十二月二十一日，以陸成公司陸業
字第二００三號函附照片，捏稱已依八十七年十一月十九日會勘
紀錄改善云云。丙○○、丁○○、戊○○再於八十七年十二月三
十一日，以梓官鄉公所（八七）梓鄉建字第一三四七六號函復高
雄縣政府及陸成公司，函載梓義棄土場已依上開紀錄改善云云，
完全不就梓義棄土場容量已滿、堆土過高而無從改善、以及未依
規定改善告示牌等缺失予以糾正指明，甲○○、乙○○亦故意不
提此等未改善之事，於八十八年一月十二日，以高雄縣政府八八
府建管字第七一九六號函示：「關於貴所來函稱陸成公司之梓義
棄土場相關缺失已改善一案，本府同意備查恢復使用」、及「關
於該棄土場剩餘容量重測部分，請陸成公司於文到一個月內提出
測量報告，否則應暫停該棄土場使用」等意旨，戊○○、丁○○
再循此函之意旨，於八十八年一月十九日，以梓官鄉公所函示陸
成公司梓義棄土場缺失改善一案，同意備查恢復使用等情。終在
甲○○、乙○○、戊○○、丁○○層層掩飾梓義棄土場之容量已
滿、堆土過高等不能改善而應停用之缺失，更曲意不勒令該場停
用，並舖土復育回復農牧使用之下，黃順天、曾雄中二人，自八
十八年一月十九日起再獲准恢復續用梓義棄土場之營業；然實際
上，自八十七年三月間梓義棄土場之棄土容量已滿時起，陸成公
司均不曾中斷過該場接受棄土入場傾倒之業務。不論自八十七年
十一月十九日經會勘指示該場暫停使用時起，迄於八十八年一月
十九日獲准恢復使用時止，以及嗣自八十八年三月一日起經函令
停用時起，至八十八年九月二日遭搜索時止，陸成公司均在此等
應停用棄土場期間內，繼續使用該場營運。經向稅捐機關調取該
公司截至八十八年七、八月止之進貨、銷貨金額及稅額資料，亦
發現自八十七年三月間棄土容量已滿時起，至八十八年八月為止
，陸成公司在此段梓義棄土場依法應回復農牧之不能使用期間，
計開立銷貨統一發票予客戶之金額為新台幣一九、０三五、九五
九元，扣除進貨之統一發票金額一０、三四七、０七四元，總共
賺取營業收入八、六八八、八八五元之不法利益。曾雄中、黃順
天深悉梓義棄土場之容量已滿、堆土過高之缺失，且此一缺失將
使梓義棄土場停用而回復農牧之結局，為掩飾此缺失，並續用該
場址從事廢土傾倒、買賣之業務，僅剩改設土資場一途，乃於八
十八年一月九日，以陸成公司陸成字第一號函高雄縣政府，示明
：「本公司申請梓義段土資場初審案，已依貴府會勘紀錄所列缺
失事項修正完竣，檢附申請書報請核辦」等語，此次將土資場之
申請地點改為高雄縣梓官鄉○○段七０三號使用面積一、一０六
０．六三平方公尺之土地，仍屬梓義棄土場用地之一，然申請書
內所附「堆置場目前現況」照片一，卻非該七三０號土地，且土
資場使用面積已由原為二０四三四平方公尺減為一一０六０平方
公尺，卻在申請書上登載：「估計堆置容量為四五０００立方公
尺」、及「場內土方供黃隆昌製磚公司製磚所需之土方，每日製
磚所需土方約五六００立方公尺」等不實內容，承辦人乙○○、
甲○○明知其虛，仍函定八十八年一月二十九日會勘，屆期會勘
結果，承辦人乙○○竟認：「（初審已通過），請依土資場管理
設置要點第二十條規定，於六月內提出複審申請」云云，且同日
乙○○、甲○○另以高雄縣政府建設局八八建局管字第三一０三
號函知高雄市政府工務局及陸成公司，表明：「陸成公司梓義棄
土場剩餘容量為三二三０．五立方公尺，請高雄市建造工程棄土
另覓棄置所」云云，亦知情而不糾正梓義棄土場容量已滿之事實
，陸成公司旋於八十八年二月十二日以陸業字第二００五號函
高雄縣政府建設局，陳明：「本公司因廢土場變更堆置場，自八
十八年二月十五日起停止對外收取營建廢土」等旨，乙○○、甲
○○閱後故意不理會「陸成公司之梓義棄土場變更土資場」之弊
端，先於八十八年三月一日，以高雄縣政府八八府建管字第三七
八四０號函梓官鄉公所及陸成公司，示以：「陸成公司逾時未提
出其棄土場剩餘容量測量結果，應立即停用該棄土場」云云飾卸
，再於八十八年三月八日，另以高雄縣政府八八府建管字第四一
九二四號函示：「陸成公司所屬位於梓官鄉之棄土場，已於八十
八年二月十五日起停止對外收取營建廢土」意旨，復於八十八年
三月十二日，以高雄縣政府八八府建管字第四０三一六號函復高
雄市政府工務局，告知：「陸成公司之棄土場根據本府統計剩餘
容量為二七九一立方公尺（等於五０五二．八噸），再承攬高
市工建築字第五七九號（棄土數量三０二四０噸）建照工程之棄
土顯然不合理，且該公司已於八十八年二月十二日函示自八十八
年二月十五日起不再接受營建工程之棄土，請督促該工程承造商
另覓合法棄置所」等大意，已斷曾雄中、黃順天續用梓義棄土場
營運之路。然曾雄中、黃順天仍陽奉陰違而續用該場營運，並於
八十八年四月二十八日，以陸成公司函送土資場複審申請書，仍
為與前次申請相同之不實登載，乙○○擇期於八十八年五月十四
日會勘現場後，對於：「土資場申請地點與梓義棄土場之基地重
覆，且上開七三０號土資場用地已堆滿梓義棄土場之廢棄土，以
及梓義棄土場超量堆置棄土應復育回復農牧使用，不能就地轉換
為土資場，圖使棄土超量之缺失就地合法化」等各情節，甲○○
、乙○○及丁○○均了然於胸，卻共同基於對主管或監督業務，
圖使陸成公司設立土資場謀取利益之故意，丁○○於八十八年六
月十四日，簽以梓官鄉公所（八八）梓鄉建字第五六八０號函復
：「有關陸成公司於本鄉○○段七三０地號申請土石方資源堆置
場案，因該地號目前不在本所發布禁建範圍內，本所同意該申請
案」云云，對於上開缺失故意不提而照准，乙○○、甲○○獲得
該函復後，亦均無視於上開已知之缺失，且梓義棄土場三筆土地
之使用面積為二四四一二平方公尺，於八十六年間申設時原屬可
填埋較多土方之低窪地形，然當時僅獲核准填埋廢土容量為三萬
二千立方公尺，但申設待准之梓義土資場重覆坐落在梓義棄土場
內之一筆土地（即梓義段七三０號土地）上，使用面積不及梓義
廢土場之一半，更已堆置廢土過高而容量有限，即不可能再有四
四二四五立方公尺之堆置容量存在，乙○○、甲○○均對於梓義
土資場申設總容量四四四二五立方公尺一案，深知不合情理，卻
由乙○○於八十八年七月五日創稿略以：「本案依據土資場設置
管理要點之相關規定准予設置，是否妥當？懇請縣座核示」之簽
呈，經技士蔡復進批註：「是否應依七月七日會議結論，開審查
會打理」之意見，續由課長甲○○於八十八年七月八日批加：「
本案曾經有關單位初複在案，並將計劃書加會有關單位在案，既
經申請人修正完成，擬免依八十八年七月七日會議結論召開審查
會審查核准意見，絲毫不將已知之缺失陳明，經層轉核准後，於
八十八年七月九日，由乙○○簽後以高雄縣政府八八府建管字第
一三０六六五號函復陸成公司，示以：「貴公司於梓官鄉○○段
七三０地號申請設置土石方資源堆置場總容量共四四二四五立方
公尺一案，經檢附相關文件會同本府各相關單位審查結果同意准
予設置」等意旨。陸成公司旋於八十八年七月二十八日，以陸
業字第八一四號函稱：「已依申請計劃書內容設置完成，申請驗
收」，嗣經乙○○對於該土資場申請啟用一案，先後會勘現場二
次，均發現：「申請基地內已堆置大量土石」等情，並於八十八
年九月十七日召開申請啟用審查會議，旋經調查人員於八十八年
九月二日先後搜索陸成公司及黃隆昌製磚公司，循線查獲上情等
情。因認被告甲○○、乙○○、丙○○、丁○○、己○○、戊○
○等人牽連涉犯貪污治罪條例第六條第一項第四款之圖利罪及刑
法第二百十三條之公文書不實登載罪云云。經審理結果，不能證
明被告等犯罪，因而維持第一審關於諭知被告等無罪之判決，駁
回檢察官在第二審之上訴，固非無見。
惟查：(一)、刑法第二百十三條公文書不實登載罪之處罰，原係以
保護公文書之正確性為目的，所謂明知不實事項而登載，祇須登
載之內容失真出於明知，並不問失真情形為全部或一部，亦不問
其所以失真係出於虛增或故減，其登載不實之責，均屬難辭。本
件陸成公司於八十六年四月間向高雄縣梓官鄉公所申設梓義棄土
場，被告丁○○於八十六年五月十四日會勘申設場址時，發現現
場地形圖與申請計劃書之剖面圖不合，乃於會勘紀錄載明「本申
請案經現場勘查剖面圖與地形圖不符，另二十二頁Ｂ～Ｂ斷面樁
號有誤，請確實依現場描繪地形圖與剖面圖，更正後再送審」等
情，為丁○○及曾雄中等人所不否認之事實，且有申請書及會勘
紀錄在卷可稽（見法務部調查局卷(二)第二十一、二十四頁）。梓
官鄉公所丁○○等人於八十六年七月三日再度會勘現場時，陸成
公司並未就前次會勘紀錄內有關「剖面圖與地形圖不符」之缺失
加以改善，此業據曾雄中於八十八年十月十五日法務部調查局高
雄市調查處（下稱高雄市調查處）詢問時供明，曾雄中於同日檢
察官偵查中亦稱在高雄市調查處所言實在等語（見偵字第二六五
八一號卷第二十一頁背面、第二十二頁、第三十二頁），然八十
六年七月三日之會勘紀錄就此仍存在之缺失竟未予記載，且同意
棄土場之設置（見外放一卷第十八頁；丁○○復於八十六年十一
月二十五日於其職掌之上開棄土場設置同意啟用案函稿上，故意
省略不提陸成公司未改正前述缺失再送審之情形，僅記載：「經
勘查棄土場應有之設施標示牌等皆已施設完成，本所同意貴公司
啟用，請查照」等語，而為不實之登載，並經由被告己○○、丙
○○往上呈鄉長批核等情，亦有會勘紀錄及函稿可稽（見外放卷
(一)第十八頁，第一審卷(二)第二０四頁、第二０五頁）。被告丁○
○、己○○、丙○○等人如明知陸成公司未依鄉公所指示改正前
述缺失再送審，即分別於會勘紀錄及函稿上故意不提及此缺失，
自難謂無公文書不實登載之犯行。原判決理由欄貳、四(四)、引用
陸成公司八十六年十一月十二日致梓官鄉公所函及檢附之相關設
施相片，認陸成公司已就梓官鄉公所於八十六年五月十四日及同
年七月三日兩次會勘中所指出之缺失加以改善；且認丁○○等三
人如有公文書登載不實之犯意，則於第一次會勘時即會為不實之
會勘紀錄。惟陸成公司八十六年十一月十二日致梓官鄉公所之函
係陳稱「陸成有限公司已依棄土場應有之設施，於棄土場周圍設
有圍牆或障礙物及排水系統、調節池、洗車設備等應有之設施」
等語，並未提及「申請書之剖面圖與地形圖不符」之缺失已改正
送審之事，且所附相關設施相片，亦無關地形圖與剖面圖之是否
相符（見第一審卷(二)第二０六頁至第二一一頁），故原判決此部
分理由之說明與卷內資料不符，已有未合。又丁○○等人如有公
文書登載不實之故意，亦可能於第一次會勘現場發函陸成公司應
依指示更正後，始因受託等因素而萌生此犯意，原判決謂丁○○
等人如有上述犯意，應於第一次會勘時即為不實之會勘紀錄云云
，其論斷亦與論理法則有違。究竟丁○○、己○○、丙○○等人
於八十六年十一月二十五日為系爭函稿之簽核過程，有無比對二
次會勘紀錄等相關資料，以查明前述缺失有無改正？己○○、丙
○○能否以未會勘現場，即認無從發現上開缺失未改正送審之情
形？又八十六年七月三日之會勘紀錄記載「依陸成公司八十六年
六月申請書辦理」，但卷內似無此申請書，究竟有無此申請書？
原審就此未進一步詳查釐清，即率行判決，難謂無調查未盡之違
誤。(二)、台灣省政府於八十七年二月五日頒布「台灣省營建工程
剩餘土石方處理及資源堆置場設置管理要點」，其目的係為「有
效管理利用營建工程剩餘土石方，避免施工過程造成環境破壞與
災害，以維護公共交通、環境衛生、市容觀瞻、水利及安全」，
該要點「第一章、一」定有明文。而上述堆置場為達上開設置目
的，自須有足夠之空間堆置土石方、磚瓦、混凝土塊等營建工程
土石方，故受理申設該土石方處理及堆置場之相關機關承辦人員
，於初審、複審之會勘時，就申請地點之地形是否有空間可供處
理及堆置土石方、申請書所記載之地形是否與實際地形相符，自
應勘查明確並記載於會勘紀錄。如未符設置標準、現場地形與申
請書所載不符、申設地點已堆置大量土石，難以再堆置新土石方
，亦須於該缺失改正後，始得核准申設，如故意於會勘紀錄、簽
稿上不載明上開缺失，以供日後檢視、審核之憑據，依前揭刑法
第二百十三條犯罪構成要件之說明，亦應負公文書不實登載罪責
。本件梓義棄土場負責人黃順天及職員曾雄中於高雄市調查處詢
問時均供證八十七年三月間梓義棄土場之棄土量已滿載並超過核
准之上限三萬二千立方公尺（見偵字第二六五八一號卷第十一頁
背面、第二十二頁）。被告甲○○、乙○○曾於八十七年十一月
十九日勘查現場，發現棄土作業與原申請計畫書內容不符，且依
其拍攝之現場照片、棄土已堆置甚高、量甚多，履勘人員並有站
於棄土方（見高雄縣政府卷第四十九頁、第五十五頁），則甲○
○、乙○○於八十七年十一月十九日應已知悉上述棄土量堆置過
高及量多之情形；而被告丁○○、戊○○於八十七年十一月二十
五日之前數日亦曾齊赴梓義棄土場，亦目睹現場情況知悉棄土堆
置達一層樓高之情形，已據戊○○於高雄市調查處詢問時供明（
見偵字第二六五八一號卷第五十六頁），丁○○並參與八十七年
十一月二十七日之會勘現場，目睹現場狀況，知悉土資場申設申
請書所載現場地形（即低窪帶，常浸水嚴重）與現場狀況（即：
堆置棄土量多且高）不符之情形（見外放卷一第四十四頁會勘紀
錄）丁○○另復參與八十八年一月二十九日、八十八年五月十四
日之會勘（見外放卷一第四十七頁、第五十六頁），對上述現場
堆置之棄土未移走之情形（八十八年九月十七日之土資場申請啟
用審查會議紀錄載明：建設局建管課第一次勘查意見為「申請基
地內已堆置大量土石」，第二次勘查意見為「申請基地內仍已堆
置土石」。（見外放卷一第六十六頁），亦應知悉。高雄縣政府
於八十七年十一月二十五日並檢送八十七年十一月十九日至梓義
棄土場會勘之紀錄表予梓官鄉公所，請依權責確實辦理並將執行
情形於文到十日內報府備查，以免違法棄置、破壞環境之情事發
生（見縣府卷第四十三頁），故被告丁○○、戊○○對上開缺失
亦於八十七年十一月下旬即已知悉甚明。然依陸成公司之「土石
方資源堆置場申請書」（初審，八十八年一月修正）及八十八年
四月二十八日送請複審之「土石方資源堆置場申請書」，就「地
形及氣候」部分關於現場「地形」之記載均係：「地勢較四周低
窪，此地形適合做土石方資源堆置場」（見縣府卷第八十九頁、
第一八八頁），顯與現場堆置大量土石方，已高於鄰地之地形不
符。惟乙○○、丁○○於八十八年五月十四日會勘現場時，就上
開缺失並不載明於會勘紀錄表（見外放卷(一)第五十二頁、第五十
六頁）；乙○○、甲○○於八十八年五月二十七日及八十八年七
月五日所為擬准予系爭土資場設置之「簽」，亦均不提陸成公司
未改善前述缺失之情形，而簽請上司核示（見縣府卷第二二０頁
、第二二五頁）；又陸成公司於八十七年十二月二十一日致函梓
官鄉公所，僅檢附棄土場告示牌及圍籬裝設之照片，就八十七年
十一月十九日會勘發現之「棄土作業與原申請計畫書內容不符」
缺失未改善一事避而不談，乃被告丁○○、戊○○於八十七年十
二月三十一日製作之函稿竟記載「陸成有限公司申請之梓義棄土
場，已依貴局八十七年十一月十九日會勘紀錄表改善」，而函請
高雄縣政府鑒核，而不提上述未改善部分（見外放卷(一)第四十三
頁）。原審就上開不利被告甲○○、乙○○、丁○○、戊○○之
事證，為何不足為不利該被告等人之證明，未進一步詳查、剖析
明白，即遽行判決，亦有未合。檢察官上訴意旨指摘原判決違法
，尚非全無理由，應認有發回更審之原因。
據上論結，應依刑事訴訟法第三百九十七條、第四百零一條，判
決如主文。
中　　華　　民　　國　九十六　年　　二　　月　　八　　日
                      最高法院刑事第八庭
                          審判長法官  陳　正　庸
                                法官  賴　忠　星
                                法官  林　開　任
                                法官  林　立　華
                                法官  石　木　欽
      本件正本證明與原本無異
                                      書  記  官
中　　華　　民　　國　九十六　年　　二　　月   十五   日
                                                      ｖ
